---
title: "Risques concurrents"
output: html_notebook
---


# Pr?paration du jeu de donn?es

Simulons nos propres donn?es. Allons-y de la fa?on la plus simple en se basant sur la simulation ? partir des risques cause-sp?cifiques. Tout d'abord, g?n?rons 100 individus trait?s et 100 non-trait?s (par exemple dans un essai de comparaison de l'efficacit? d'un traitement):

```{r,warnings=F}
data<-data.frame(trt=sort(rep(0:1,200)))
table(data$trt)
```

D?finissons 3 ?v?nements d?terminant la fin de suivi :

- censure non-informative ($D=0$)
- d?c?s par cancer du poumon ($D=1$)
- d?c?s par autre maladie ($D=2$)

Cette ?tude sera focalis? sur le risque de d?c?s par cancer ($D=1$). Dans ce contexte, on peut supposer qu'un d?c?s par une autre maladie peut indiquer un ?tat de sant? g?n?ral plus mauvais que les personnes encore en vie. On ne peut donc pas consid?rer que si on avait pu suivre les personnes d?c?d?es par autre maladie au del? de leur d?c?s, elles auraient pu avoir le m?me risque que ceux encore en vie. A noter qu'un accident de voiture n'est en aucun cas informatif et n'est donc pas un ?v?nement concurrent (car ne renseigne pas sur l'?tat de sant? g?n?ral). Une personne ayant eu ce type d'?v?nement serait donc dans la censure non-informative ($D=0$).

Supposons que les distributions des temps de ces 3 ?v?nements ($X_0,X_1,X_2$) soient des lois exponentielles de param?tres $\lambda_{0}=2$, $\lambda_{1}=5$ et $\lambda_{2}=3$. Le temps observ? pour un individu est le minimum des 3, $t=min(X_0,X_1,X_2)$. Maintenant, consid?rons que le traitement va avoir un b?n?fice important sur la survie cause-sp?cifique du cancer (avec un HR de 0.5), mais aucun impact sur les autres risques.

```{r}
set.seed(1234) #permet d'obtenir les m?mes chiffres "al?atoires" en relan?ant ? partir de cette ligne -> reproductibilit? scientifique !
X0<-rexp(400,2)
X1<-rexp(400,5* exp(log(0.5)*data$trt)) #si trt=0, 5, sinon, 5*0.5=2.5
X2<-rexp(400,3)
data$D<-apply(cbind(X0,X1,X2),1,which.min)-1
data$stime<-pmin(X0,X1,X2) #?quivalent ? apply(cbind(X0,X1,X2),1,min)
```


V?rifions si nous avons bien simul? notre risque cause-sp?cifique :


```{r}
library(survival)
summary(fit0<-coxph(Surv(stime,I(D==0))~trt,data=data))
print("#####################################")
summary(fit1<-coxph(Surv(stime,I(D==1))~trt,data=data))
print("#####################################")
summary(fit2<-coxph(Surv(stime,I(D==2))~trt,data=data))
```


Que constate-t-on ?
Nous avons bien un effet significatif sur le risque de cancer (avec un HR ~ 0.5), et pas sur les autres.

NB : Il est possible que certaines simulations donnent des r?sultats moins en ad?quation (ex: utilisez la graine "123"). Mais elles sont tout de m?me valides car elles sont une r?alisation possible du mod?le. Aussi, c'est pour cela que l'on r?alise plusieurs centaines (ou milliers) de simulations lors d'?tudes afin de v?rifier nos r?sultats sur un maximum de cas possible.




# Estimation de la fonction d'incidence cumul?e (CIF)

## Biais de l'estimation par la m?thode de Kaplan-Meier

Inspirez-vous des codes des sessions pr?c?dentes pour estimer la fonction de survie de d?c?s par cancer et celle du d?c?s par autre maladie selon la m?thode de Kaplan-Meier (non-ajust?e):

```{r}
fitKM1<-survfit(Surv(stime,I(D==1))~1,data=data)
fitKM2<-survfit(Surv(stime,I(D==2))~1,data=data)
```

R?alisez un graphique de ces fonctions de survie :

```{r}
plot(fitKM1,conf.int=F,ylab="Survival probability",xlab="Time")
lines(fitKM2,conf.int=F,col=2)
legend("topright",c("Cancer","Autre"),lty=1,col=1:2,bty="n")
```




R?alisez un graphique des fonctions d'incidence cumul?e : 
Indices:
- pour obtenir les temps de survie de l'objet survfit, il suffit de faire *fitKM1$time*
- pour obtenir les probabilit?s de survie de l'objet survfit, il suffit de faire *fitKM1$surv*
- $CIF(t)=1-S(i)$


```{r}
plot(fitKM1$time,1-fitKM1$surv,type='l',ylab="CIF",xlab="Time")
lines(fitKM2$time,1-fitKM2$surv,col=2)
legend("topleft",c("Cancer","Autre"),lty=1,col=1:2,bty="n")
```

En cumulant les incidences des 2 ?v?nements:

```{r}
times<-c(fitKM1$time,fitKM2$time)
difCIF1<-diff(c(0,1-fitKM1$surv))
difCIF2<-diff(c(0,1-fitKM2$surv))
difCIF<-c(difCIF1,difCIF2)[order(times)]
plot(sort(times),cumsum(difCIF),type='l',col=2,ylab="CIF",xlab="Time")
lines(fitKM1$time,1-fitKM1$surv)
legend("topleft",c("Cancer","Cancer + Autre"),lty=1,col=1:2,bty="n")
```

Que constatez-vous ?
Normalement, une somme de probabilit? $\leq 1$ !
La fonction de survie ? partir du risque cause sp?cifique est donc inintepr?table en terme de CIF (et donc ?galement en terme de survie, car le graphique inverse donnerait des probabilit?s de survie $< 0$)...


## M?thode de Aalen

En pr?sence de risques concurrents, l'estimateur ? employer est l'estimateur de Aalen. Afin de se simplifier la vie, nous pouvons utiliser le package *cmprsk* qui contient tout un tas de fonction pour r?aliser des analyses en pr?sence de risques concurrents.

```{r}
## Load package
library(cmprsk)
```

Afin d'estimer la CIF, il suffit d'utiliser la fonction *cuminc* :

```{r}
print(fitCIF<-cuminc(ftime=data$stime,fstatus=data$D))
plot(fitCIF,col=1:2,lty=1,curvlab = c("Cancer","Autre"))
```


Si nous comparons ? celle donn?es par l'estimateur de Kaplan-Meier:

```{r}
plot(fitCIF,col=1:2,lty=1,curvlab =c("Cancer (Aalen)","Autre (Aalen)"))
lines(fitKM1$time,1-fitKM1$surv,lty=2)
lines(fitKM2$time,1-fitKM2$surv,col=2,lty=2)
legend("bottomright",c("Cancer (Kaplan-Meier)","Autre (Kaplan-Meier)"),col=c(1,2),lty=c(2,2),bty="n")
```


Que constate-t-on ?
CIF $<<<$ KM.
Les 2 CIF sont approximativement ?gales ? 0.5, leur somme est donc $\leq 1$.




## Comparaison de la CIF dans 2 groupes

La comparaison de 2 groupes peut ?tre r?alis?e ? l'aide du test de Gray, toujours avec la fonction *cuminc*, mais nous lui indiquons les groupes que nous voulons comparer :

```{r}
fitCIFtrt<-cuminc(ftime=data$stime,fstatus=data$D,group=data$trt)
fitCIFtrt
```

Les valeurs des p-values se trouvent dans la colonne *pv*. On constate que l'on a une diff?rence entre les 2 bras de traitement pour les 2 CIF. Cependant, cela ne nous permet pas de conclure dans le sens de la relation. Pour cela, faisons un graphique des CIF dans chaque groupes :

```{r}
plot(fitCIFtrt,col=c(1,1,2,2),lty=c(1,2,1,2),curvlab = c("Cancer non-trait?","Cancer trait?","Autre non-trait?","Autre trait?"))
```

Avec le traitement, la CIF de d?c?s par cancer semble diminuer, alors que celle de d?c?s par autre cause semble augmenter. On peut imaginer que l'efficacit? biologique du traitement entraine une diminution du risque cause-sp?cifique de d?c?s par cancer (cf partie simulations), et par cons?quent, sa CIF. Ces patients survivant plus longtemps, ils sont plus longtemps ? risque de d?c?s par autre cause, ce qui entraine m?caniquement une augmentation de sa CIF, sans qu'il y ait de relation directe entre le traitement et le d?c?s par autre cause (pas d'association entre le traitement et le risque cause-sp?cifique, cf partie simulations).

L'utilisation du mod?le de Fine and Gray nous permettra dans la section suivante d'obtenir une mesure de cette diff?rence ? travers le hazard ratio de la sous-distribution.

## Mod?le de Fine and Gray

### Estimation

Tout comme la fonction *cuminc*, l'impl?mentation est moins classique dans R que les autres mod?les (*glm*, *coxph*,...). On l'?crit comme cela :

```{r}
fitFG1<-crr(ftime=data$stime,fstatus=data$D,cov1=data$trt)
summary(fitFG1)
```

Nous observons que la CIF de d?c?s par cancer est diminu?e par le traitement (HR de sous-distribution = 0.503).
Pour effectuer la m?me analyse pour le risque de d?c?s par autre cause (status = 2) :

```{r}
fitFG2<-crr(ftime=data$stime,fstatus=data$D,cov1=data$trt,failcode=2)
summary(fitFG2)
```

On oberve une augmentation significative de la CIF avec le traitement. On ne peut pas y assigner l'hypoth?se d'un effet direct (relation "causale"), car il n'y avait pas de lien entre le traitement et le risque cause sp?cifique de d?c?s par autre cause. Cette augmentation est uniquement du ? l'impact du traitement sur le risque cause-sp?cifique de d?c?s par cancer (les patients survivant plus longtemps, ils sont expos?s plus longtemps au risque de d?c?s par autre cause).

Pour afficher les courbes de CIF, il suffit d'utiliser la fonction *predict* :

```{r}
par(mfrow=c(2,1))
#d?c?s par cancer
pred0<-predict(fitFG1,cov1=0) #prediction pour un patient non-trait? (trt=0)
pred1<-predict(fitFG1,cov1=1) #prediction pour un patient trait? (trt=1)
plot(pred0,ylim=c(0,1),ylab="CIF",xlab="Temps",main="Fonction d'incidence cumul?e du d?c?s par cancer")
lines(pred1,col=2)
legend("topleft",c("Non-trait?","Trait?"),lty=1,col=1:2,bty="n")
#d?c?s par autre cause
pred0<-predict(fitFG2,cov1=0) #prediction pour un patient non-trait? (trt=0)
pred1<-predict(fitFG2,cov1=1) #prediction pour un patient trait? (trt=1)
plot(pred0,ylim=c(0,1),ylab="CIF",xlab="Temps",main="Fonction d'incidence cumul?e du d?c?s par autre cause")
lines(pred1,col=2)
legend("topleft",c("Non-trait?","Trait?"),lty=1,col=1:2,bty="n")
```

Aalen vs Fine and Gray :

```{r}
plot(fitCIFtrt,col=c(1,1,2,2),lty=c(1,2,1,2),curvlab = c("Cancer non-trait?","Cancer trait?","Autre non-trait?","Autre trait?"))
pred0<-predict(fitFG1,cov1=0) #prediction pour un patient non-trait? (trt=0)
pred1<-predict(fitFG1,cov1=1) #prediction pour un patient trait? (trt=1)
lines(pred0,lwd=2)
lines(pred1,lty=2,lwd=2)
pred0<-predict(fitFG2,cov1=0) #prediction pour un patient non-trait? (trt=0)
pred1<-predict(fitFG2,cov1=1) #prediction pour un patient trait? (trt=1)
lines(pred0,lwd=2,col=2)
lines(pred1,lty=2,lwd=2,col=2)
```

Les CIF sont approximativement les m?mes. La faible diff?rence provient certainement de l'hypoth?se de proportionalit? des risques (non-prise en compte pour l'estimateur de Aalen).

Comme dans le cas du mod?le de Cox, le mod?le de Fine and Gray repose sur des hypoth?ses (proportionalit? des risques et log-lin?arit?), il est donc moins souple que l'estimateur de Aalen. Cependant, un mod?le trop souple est souvent difficile ? interpr?ter et risque d'?tre trop ajust? aux donn?es, extrapolant moins bien sur de nouvelles donn?es (moins bonne pr?dictions) : c'est le ph?nom?ne de sur-apprentissage du ? une sur-param?terisation.
D'autre part, comme le mod?le de Cox, le mod?le de Fine and Gray a l'avantage par rapport ? l'estimateur de Aalen de pouvoir consid?rer des variables continues, des relations non-lin?aires,...


### Proportionalit? des risques

Le mod?le de Fine and gray ?tant bas? sur la m?me id?e que le mod?le de Cox, c'est un mod?le ? risques proportionnels. Ils peuvent ?tre v?rifi?s de la m?me fa?on que le mod?le de Cox. Cependant, il n'est pas possible que la proportionalit? des risques soit valable simultan?ment pour le mod?le de Cox ET le mod?le de Fine and Gray (si les 2 tests bas?s sur les r?sidus de Schoenfeld ne sont pas significatifs, ce n'est pas forc?ment que l'hypoth?se est valable dans les 2 mod?les... La puissance du test est peut ?tre trop faible pour mettre en ?vidence une diff?rence face ? l'hypoth?se de proportionalit? des risques). L'interpr?tation des hazard ratios (de sous-distribution et cause-sp?cifiques) doit se faire avec prudence.

Le test est plus compliqu? ? programmer ?tant donn? qu'il n'y a pas (pour l'instant) de fonction attitr?e. Programmons le ? la main :

```{r}
resTrt<-fitFG1$res[,1] #r?sidus pour la 1?re variable
nbDeaths<-sum(data$D==1) 
resTrt<-resTrt %*% fit1$var*nbDeaths #standardisation des r?sidus
temp <- survfit(Surv(data$stime,data$D==1)~1) #KM standardization
t1 <- temp$surv[temp$n.event > 0]
t2 <- temp$n.event[temp$n.event > 0]
km <- rep(c(1, t1), c(t2, 0))
tim1<-1-km
resTim1<-tim1-mean(tim1) #centrage des temps d'?v?nement
test<-resTim1%*%resTrt
z<-c(test^2/(diag(fit1$var)*nbDeaths*sum(resTim1^2))) #valeur du Chi2
p<-pchisq(z,1,lower.tail = FALSE) #p-value
scatter.smooth(resTrt~(resTim1+mean(tim1)),ylab="Residus",xlab="Temps d'?v?nement",span=0.5)
text(0.1,1,paste0("p = ",round(p,3)))
abline(h=0,col="gray")
```

La p-value ?tant $< 0.05$, supposons que l'hypoth?se de proportionalit? des risques n'est pas respect?e. Comme pour le mod?le de Cox, l'introduction d'une int?raction avec le temps pourrait r?soudre le probl?me. Pour l'impl?menter, il suffit de rajouter les variables pour lesquelles nous souhaitons avoir une int?raction avec le temps dans *cov2* et la fonction de d?pendance dans *tf* :

```{r}
fitFG1tim<-crr(ftime=data$stime,fstatus=data$D,cov1=data$trt,cov2=data$trt,tf=function(x) x) #interaction simple -> data$trt * time
summary(fitFG1tim)
```




# Interpr?tation et pr?sentation des r?sultats

## Fonction de risque cause-sp?cifique

Les fonctions de risques cause-sp?cifiques (estim?es par Kaplan-Meier, Cox ou les mod?les param?triques vus pr?c?demment) peuvent se d?river math?matiquement en fonction de "survie". Cette fonction de survie cause-sp?cifique ne peut cependant pas s'interpr?ter en termes de probabilit? de survivre (ou d'avoir l'?v?nement si l'on raisonne en CIF) car elle la sur-estime.
Dans le cadre de l'analyse en pr?sence de risques concurrent, cette fonction n'est donc pas utilis?e et on se focalise sur la fonction de risque cause-sp?cifique qui elle est interpr?table en termes de risque instantan?. Ce risque ne d?pendant pas des risques concurrents, on peut l'interpr?ter en tant que probabilit? de pr?senter l'?v?nement au temps *t* sachant que l'on a pr?sent? aucun autre ?v?nement (concurrent) avant.
Ainsi, si l'on observe un impact d'un traitement significatif sur le risque cause-sp?cifique, on peut ?mettre des hypoth?ses fonctionnelles, biologiques,... Cette analyse est donc destin?es ? des biologistes/cliniciens qui veulent poser des hypoth?ses sur comment mieux soigner la maladie qui est ?tudi?e.

## CIF

La CIF repr?sente la probabilit? qu'un individu pr?sente un ?v?nement avant un temps *t*. Comme vu pr?c?demment, cette probabilit? d?pend des risques cause-sp?cifiques des autres ?v?nements. Si l'on diminue le risque de d?c?s par cancer ? l'aide d'un traitement, les individus vivrons plus longtemps, ce qui les expose plus longtemps aux risques d'autres types de d?c?s, et donc augmente par effet de levier leur probabilit? de d?c?der d'une autre cause.
Ainsi, si l'on observe une augmentation significative de la CIF du d?c?s par autre cause, nous ne pouvons pas ?mettre d'hypoth?se fonctionnelles, biologiques,... sur l'impact du traitement sur l'augmentation du risque de d?c?s par autre cause (s'il n'y a d'augmentation de son risque cause-sp?cifique).
Cette mesure n'est donc pas destin?e ? des cliniciens, mais plut?t ? des personnes ayant besoin d'estimations d'effectifs au cours du temps, sans avoir besoin d'explication sur la relation de causalit?, par exemple : responsables de la logistique (pr?vision des stocks des m?dicaments ? commander, nombre de chambre suppl?mentaire (si patients atteinds de cancer survivent plus longtemps, il doivent peut-?tre ?tre hospilalis?s plus longtemps),...), responsables de politiques publiques (si l'on met en oeuvre une intervention publique, quels sont les impacts qui pourrait ?tre attendus ?),...


## Pr?sentation des r?sultats

Les 2 risques (cause-sp?cifique et sous-distribution (CIF)) ?tant interd?pendant, il faut toujours raisonner en prenant en compte les 2. Afin d'aider l'interpr?tation des r?sultats par le lecteur, il est conseill? de pr?senter les r?sultats pour tous les risques cause-sp?cifiques et au moins celui de la CIF de l'?v?nement d'int?r?t.













